ACORDAO-COMPLETO-2532613

ACÓRDÃO 2018/2022 ATA 13/2022 - SEGUNDA CÂMARA

VISTOS, relatados e discutidos estes autos de tomada de contas especial instaurada em desfavor de Gercino Goncalves de Lima Neto em razão da não comprovação da boa e regular aplicação dos recursos repassados pela União ao Município de Xexéu/PE, por meio do Fundo Nacional de Assistência Social, no exercício de 2012, na modalidade Fundo a Fundo,
ACORDAM os Ministros do Tribunal de Contas da União, reunidos em Sessão da Segunda Câmara, diante das razões expostas pelo Relator, em:
9.1. considerar revel o responsável Gercino Goncalves de Lima Neto, para todos os efeitos, dando-se prosseguimento ao processo, com fulcro no art. 12, § 3º, da Lei nº  8.443, de 16 de julho de 1992;
9.2. julgar irregulares, nos termos dos arts. 1º, inciso I, do art. 16, inciso III, alínea "a", "b" e "c", da Lei nº  8.443, de 1992, c/c os arts. 19 e 23, inciso III, da mesma Lei, as contas do responsável Gercino Goncalves de Lima Neto, condenando-o ao pagamento das importâncias discriminadas, atualizadas monetariamente e acrescidas dos juros de mora calculados a partir das datas discriminadas até a data da efetiva quitação do débito, fixando-lhe o prazo de quinze dias, para que comprove o recolhimento das referidas quantias aos cofres do Fundo Nacional de Assistência Social, nos termos do art. 23, inciso III, alínea "a", da Lei nº  8.443, de 1992, c/c o art. 214, inciso III, alínea "a", do Regimento Interno;
	DATA
	VALOR (R$) 

	17/5/2012
	8.520,00

	1/8/2012
	4.737,48

	29/8/2012
	4.254,00

	31/12/2012
	318,37

	3/1/2012
	2.152,75

	13/2/2012
	5.675,20

	12/3/2012
	3.565,44

	30/3/2012
	7.959,00

	16/5/2012
	2.905,20

	5/10/2012
	2.905,20

	5/11/2012
	2.332,96

	22/11/2012
	5.810,40

	13/12/2012
	2.332,96

	17/12/2012
	1.000,00

	27/12/2012
	748,00

	15/3/2012
	7.012,50

	15/3/2012
	5.132,05

	22/3/2012
	1.000,40

	17/4/2012
	4.295,00

	15/8/2012
	2.431,00

	5/10/2012
	2.972,00

	26/12/2012
	2.921,87

	3/1/2012
	2.180,40

	7/2/2012
	17.274,45

	13/2/2012
	4.049,68

	12/3/2012
	11.114,56

	15/3/2012
	17.980,00

	17/4/2012
	24.270,00

	26/4/2012
	12.970,73

	26/4/2012
	13.447,52

	1/6/2012
	24.000,00

	3/7/2012
	13.578,08

	3/7/2012
	6.842,00

	18/7/2012
	7.386,50

	18/7/2012
	6.732,00

	23/7/2012
	7.700,00

	1/8/2012
	6.842,00

	15/8/2012
	13.341,22

	15/8/2012
	10.494,60

	17/9/2012
	7.950,00

	17/9/2012
	8.000,00

	17/9/2012
	7.560,00

	11/10/2012
	13.578,08

	11/10/2012
	6.842,00

	22/11/2012
	27.156,16

	22/11/2012
	5.287,00

	10/12/2012
	13.684,00

	10/12/2012
	13.622,08

	13/12/2012
	13.027,84

	26/12/2012
	19.237,40

9.3. aplicar ao responsável Gercino Goncalves de Lima Neto, a multa prevista no art. 57 da Lei nº  8.443, de 1992, c/c o art. 267 do Regimento Interno, no valor de R$ 54.000,00,  (cinquenta e quatro mil reais) fixando-lhe o prazo de quinze dias, a contar da notificação, para que comprove, nos termos do art. 214, inciso III, alínea "a", do Regimento Interno, o recolhimento da dívida aos cofres do Tesouro Nacional, atualizada monetariamente desde a data deste acórdão até a do efetivo recolhimento, se paga após o vencimento, na forma da legislação em vigor;
9.4. autorizar, desde logo, se requerido, com fundamento no art. 28, inciso I, da Lei nº  8.443, de 1992, c/c o art. 217, §§ 1º e 2º do Regimento Interno, o parcelamento das dívidas em até 36 parcelas, incidindo, sobre cada parcela, corrigida monetariamente, os correspondentes acréscimos legais, fixando-lhe o prazo de quinze dias, a contar do recebimento da notificação, para comprovar o recolhimento da primeira parcela, e de trinta dias, a contar da parcela anterior, para comprovar os recolhimentos das demais parcelas, devendo incidir, sobre cada valor mensal da dívida referida no item 9.2 os juros de mora devidos, na forma prevista na legislação em vigor, alertando o responsável de que a falta de comprovação do recolhimento de qualquer parcela importará o vencimento antecipado do saldo devedor, nos termos do § 2º do art. 217 do Regimento Interno;
9.5. autorizar, desde logo, a cobrança judicial da dívida, caso não atendida a notificação, na forma do disposto no art. 28, inciso II, da Lei nº 8.443, de 1992;
9.6. dar ciência deste acórdão ao responsável e ao Ministério da Cidadania, informando-os de que seu inteiro teor, incluindo o relatório e o voto que o precedem, podem ser acessados em www.tcu.gov.br/acordaos;
9.7. enviar cópia dessa decisão à Procuradoria da República no Estado de Pernambuco, informando-a de que seu inteiro teor, incluindo o relatório e o voto que a precedem, podem ser acessados em www.tcu.gov.br/acordaos, e fornecendo-lhe os esclarecimentos cabíveis.

TOMADA DE CONTAS ESPECIAL. instaurada por Secretaria Especial do Desenvolvimento Social, em desfavor de Gercino Goncalves de Lima Neto (CPF: 059.131.634-00), em razão de não comprovação da regular aplicação dos recursos repassados pela União por meio do Fundo Nacional de Assistência Social.

Segunda Câmara

Prefeitura Municipal de Xexéu - PE.

3. Interessados/Responsáveis:
3.1. Interessado: Secretaria Especial do Desenvolvimento Social.
3.2. Responsável: Gercino Goncalves de Lima Neto (XXX.131.634-XX).

13.1. Ministros presentes: Bruno Dantas (Presidente), Augusto Nardes e Antonio Anastasia (Relator).
13.2. Ministro-Substituto convocado: Marcos Bemquerer Costa.
13.3. Ministro-Substituto presente: André Luís de Carvalho.

PRU-5

GERCINO GONCALVES DE LIMA NETO

ANTONIO ANASTASIA

Trata-se de Tomada de Contas Especial instaurada em desfavor de Gercino Goncalves de Lima Neto, prefeito de Xexéu-PE entre 2009 e 2012, em razão de não comprovação da regular aplicação dos recursos repassados pela União por meio do Fundo Nacional de Assistência Social, no exercício de 2012, no valor de R$ 417.130,08 (peça 38, p. 1) .
FASE INTERNA
O tomador de contas, cujo relatório conclusivo se encontra à peça 38, constatou as irregularidades e o débito mencionados. Atribuiu a responsabilidade ao ex-prefeito, na condição de gestor dos recursos transferidos.
A Controladoria Geral da União (CGU) , em relatório de auditoria (peça 40) , acompanhou o parecer do Tomador de Contas. Destarte, certificou a irregularidade das contas em apreciação (peça 41) , tendo a autoridade ministerial competente atestado haver tomado conhecimento de suas conclusões (peça 43) .
EXAME PRELIMINAR
O disposto no art. 10 da IN n.º 71, de 2012 foi observado, uma vez que constam dos autos os documentos elencados no referido dispositivo normativo que se enquadram ao caso vertente e que possibilitam a análise do mérito da questão em debate e o amplo exercício do contraditório e do direito de defesa.
CITAÇÃO
O responsável foi citado nos termos propostos pela unidade técnica à peça 47, p. 6-7:
realizar a citação, com fundamento nos arts. 10, § 1º, e 12, incisos I e II, da Lei 8.443/1992 c/c o art. 202, incisos I e II, do RI/TCU, para que, no prazo de quinze dias, o responsável abaixo indicado, em decorrência das condutas praticadas, apresente alegações de defesa e/ou recolha, aos cofres especificados, a quantia abaixo indicada, atualizada monetariamente a partir da respectiva data até o efetivo recolhimento, abatendo-se na oportunidade a quantia eventualmente ressarcida, na forma da legislação em vigor, que geraram a irregularidade demonstrada a seguir:
			Débito relacionado somente ao responsável Gercino Goncalves de Lima Neto (CPF:  XXX.131.634-XX) , Prefeito Municipal, no período de 1/1/2009 a 31/12/2012, na condição de gestor dos recursos.
Irregularidade: ausência dos documentos comprobatórios da despesa de programa do FNAS.
Evidências da irregularidade: documentos técnicos presentes nas peças 5, 25 e 28.
Normas infringidas: Art. 70, parágrafo único, da Constituição Federal de 1988; art. 93, do Decreto-lei 200; e arts. 9º, 10, § 2º, e 11 da Portaria MDS 459/2005.
Cofre credor: Fundo Nacional de Assistência Social.
Valor atualizado do débito (sem juros) em 6/8/2021: R$ 688.956,39
Conduta: não apresentar documentação comprobatória, a título de prestação de contas, das despesas realizadas com recursos repassados para a execução dos programas do FNAS.
Nexo de causalidade: A não comprovação das despesas realizadas impediu a comprovação da regular aplicação dos recursos federais repassados no âmbito do instrumento em questão, resultando em presunção de dano ao erário.
Culpabilidade: não há excludentes de ilicitude, de culpabilidade e de punibilidade; é razoável supor que o responsável tinha consciência da ilicitude de sua conduta; era exigível conduta diversa da praticada, qual seja, apresentar a documentação comprobatória das despesas realizadas necessária à comprovação da regular aplicação dos recursos federais repassados, conforme estabelecido nas normas aplicáveis.
informar ao responsável que, caso venha a ser condenado pelo Tribunal, os débitos ora apurados serão acrescidos de juros de mora, nos termos do § 1º do art. 202 do RI/TCU;
esclarecer ao responsável, em obediência ao art. 12, § 2º, da Lei 8.443/1992, e ao art. 12, inciso VI, da Resolução TCU 170/2004, que o recolhimento tempestivo do débito somente saneará o processo caso seja reconhecida a sua boa-fé e não se constate outra irregularidade nas contas; 
encaminhar cópia da presente instrução ao responsável, a fim de subsidiar a apresentação de suas alegações de defesa e/ou razões de justificativa;
esclarecer ao responsável, em obediência ao art. 12, § 3º, da Lei 8.443/1992, e ao art. 12, inciso VII, da Resolução TCU 170/2004, que o não atendimento à citação ou à audiência implicará revelia, para todos os efeitos, dando-se prosseguimento ao processo.
O responsável não se manifestou, tornando-se revel.
ANÁLISE DE MÉRITO 
A seguir, com fundamento no art. 1º, § 3º, inciso I, da Lei nº 8.443, de 1992, transcrevo excerto do exame da matéria tratada nos autos levado a efeito Secretaria de Controle Externo de Tomada de Contas Especial (SecexTCE) à peça 55, ratificado pelo corpo diretivo da unidade técnica às peças 56 e 57.
INTRODUÇÃO
Cuidam os autos de tomada de contas especial instaurada por Secretaria Especial do Desenvolvimento Social, em desfavor de Gercino Goncalves de Lima Neto (CPF: XXX.131.634-XX) , em razão de não comprovação da regular aplicação dos recursos repassados pela União por meio do Fundo Nacional de Assistência Social.
HISTÓRICO
Em 17/12/2018, com fundamento na IN/TCU 71/2012, alterada pela IN/TCU 76/2016 e DN/TCU 155/2016, o dirigente da instituição Secretaria Especial do Desenvolvimento Social autorizou a instauração da tomada de contas especial (peça 29) . O processo foi registrado no sistema e-TCE com o número 4623/2019.
	Os recursos repassados pelo Fundo Nacional de Assistência Social a município de Xexéu - PE, no período de  a , na modalidade fundo a fundo, foram auditados pelo Departamento Nacional de Auditoria do SUS (Denasus) conforme consignado . 
	O fundamento para a instauração da Tomada de Contas Especial, conforme consignado na matriz de responsabilização elaborada pelo tomador de contas, foi a constatação da seguinte irregularidade: 
irregularidades mencionadas no Relatório de Fiscalização nº 37034 e na análise do Demonstrativo Sintético, o não atendimento das notificações visando sanar as pendências, a não comprovação da boa e regular aplicação dos recursos e a não devolução dos recursos devidamente atualizados e acrescidos de juros.
O responsável arrolado na fase interna foi devidamente comunicado e, diante da ausência de justificativas suficientes para elidir a irregularidade e da não devolução dos recursos, instaurou-se a tomada de contas especial.
	No relatório (peça 38) , o tomador de contas concluiu que o prejuízo importaria no valor original de R$ 417.130,08, imputando-se a responsabilidade a Gercino Goncalves de Lima Neto, Prefeito Municipal, no período de 1/1/2009 a 31/12/2012, na condição de gestor dos recursos. 
		Em 20/7/2020, a Controladoria-Geral da União emitiu o relatório de auditoria (peça 40) , em concordância com o relatório do tomador de contas. O certificado de auditoria e o parecer do dirigente do órgão de controle interno concluíram pela irregularidade das presentes contas (peças 41 e 42) .
	Em 28/7/2020, o ministro responsável pela área atestou haver tomado conhecimento das conclusões contidas no relatório e certificado de auditoria, bem como do parecer conclusivo do dirigente do órgão de controle interno, manifestando-se pela irregularidade das contas, e determinou o encaminhamento do processo ao Tribunal de Contas da União (peça 43) .
Na instrução inicial (peça 47) , analisando-se os documentos nos autos, concluiu-se pela necessidade de realização de citação para a seguinte irregularidade: 
1.1. Irregularidade 1: ausência dos documentos comprobatórios da despesa de programa do FNAS.
1.1.1. 	Evidências da irregularidade: documentos técnicos presentes nas peças 5, 25 e 28.
1.1.2. 	Normas infringidas: Art. 70, parágrafo único, da Constituição Federal de 1988; art. 93, do Decreto-lei 200; e arts. 9º, 10, § 2º, e 11 da Portaria MDS 459/2005.
1.2. 	Débitos relacionados ao responsável Gercino Goncalves de Lima Neto (CPF: XXX.131.634-XX) :
	Data de ocorrência
	Valor histórico (R$) 

	17/5/2012
	8.520,00

	1/8/2012
	4.737,48

	29/8/2012
	4.254,00

	31/12/2012
	318,37

	3/1/2012
	2.152,75

	13/2/2012
	5.675,20

	12/3/2012
	3.565,44

	30/3/2012
	7.959,00

	16/5/2012
	2.905,20

	5/10/2012
	2.905,20

	5/11/2012
	2.332,96

	22/11/2012
	5.810,40

	13/12/2012
	2.332,96

	17/12/2012
	1.000,00

	27/12/2012
	748,00

	15/3/2012
	7.012,50

	15/3/2012
	5.132,05

	22/3/2012
	1.000,40

	17/4/2012
	4.295,00

	15/8/2012
	2.431,00

	5/10/2012
	2.972,00

	26/12/2012
	2.921,87

	3/1/2012
	2.180,40

	7/2/2012
	17.274,45

	13/2/2012
	4.049,68

	12/3/2012
	11.114,56

	15/3/2012
	17.980,00

	17/4/2012
	24.270,00

	26/4/2012
	12.970,73

	26/4/2012
	13.447,52

	1/6/2012
	24.000,00

	3/7/2012
	13.578,08

	3/7/2012
	6.842,00

	18/7/2012
	7.386,50

	18/7/2012
	6.732,00

	23/7/2012
	7.700,00

	1/8/2012
	6.842,00

	15/8/2012
	13.341,22

	15/8/2012
	10.494,60

	17/9/2012
	7.950,00

	17/9/2012
	8.000,00

	17/9/2012
	7.560,00

	11/10/2012
	13.578,08

	11/10/2012
	6.842,00

	22/11/2012
	27.156,16

	22/11/2012
	5.287,00

	10/12/2012
	13.684,00

	10/12/2012
	13.622,08

	13/12/2012
	13.027,84

	26/12/2012
	19.237,40

1.2.1. 		Cofre credor: Fundo Nacional de Assistência Social.
1.2.2. 		Responsável: Gercino Goncalves de Lima Neto (CPF: XXX.131.634-XX) .
1.2.2.1. Conduta: não apresentar documentação comprobatória, a título de prestação de contas, das despesas realizadas com recursos repassados para a execução dos programas do FNAS.
1.2.2.2. Nexo de causalidade: A não comprovação das despesas realizadas impediu a comprovação da regular aplicação dos recursos federais repassados no âmbito do instrumento em questão, resultando em presunção de dano ao erário.
1.2.2.3. Culpabilidade: não há excludentes de ilicitude, de culpabilidade e de punibilidade; é razoável supor que o responsável tinha consciência da ilicitude de sua conduta; era exigível conduta diversa da praticada, qual seja, apresentar a documentação comprobatória das despesas realizadas necessária à comprovação da regular aplicação dos recursos federais repassados, conforme estabelecido nas normas aplicáveis. 
Encaminhamento: citação.
Em cumprimento ao pronunciamento da unidade (peça 49) , foi efetuada citação do responsável, nos moldes adiante:
 Gercino Goncalves de Lima Neto - promovida a citação do responsável, conforme delineado adiante:
	Comunicação: Ofício 45218/2021 - Seproc (peça 51) 
Data da Expedição: 16/9/2021
Data da Ciência: 22/9/2021 (peça 52) 
Nome Recebedor: Dulcileni Pereira
Observação: Ofício enviado para o endereço do responsável, conforme pesquisa na base de dados  no sistema da Receita Federal, custodiada pelo TCU.
Fim do prazo para a defesa: 7/10/2021
	
Conforme Despacho de Conclusão das Comunicações Processuais (peça 53) , as providências inerentes às comunicações processuais foram concluídas. 
Transcorrido o prazo regimental, o responsável Gercino Goncalves de Lima Neto permaneceu silente, devendo ser considerado revel, nos termos do art. 12, § 3º, da Lei 8.443/1992.
ANÁLISE DOS PRESSUPOSTOS DE PROCEDIBILIDADE DA IN/TCU 71/2012
Avaliação de Viabilidade do Exercício do Contraditório e Ampla Defesa
	Verifica-se que não houve o transcurso de mais de dez anos desde o fato gerador sem que tenha havido a notificação do responsável pela autoridade administrativa federal competente (art. 6º, inciso II, c/c art. 19 da IN/TCU 71/2012, modificada pela IN/TCU 76/2016) , uma vez que o fato gerador da irregularidade sancionada ocorreu em 31/12/2012, e o responsável foi notificado sobre a irregularidade pela autoridade administrativa competente conforme abaixo:
1. Gercino Goncalves de Lima Neto, por meio do ofício acostado à peça 11, recebido em 17/8/2016, conforme AR (peça 12) .
Valor de Constituição da TCE 	
	Verifica-se, ainda, que o valor atualizado do débito apurado (sem juros) em 1/1/2017 é de R$ 570.239,96, portanto superior ao limite mínimo de R$ 100.000,00, na forma estabelecida conforme os arts. 6º, inciso I, e 19 da IN/TCU 71/2012, modificada pela IN/TCU 76/2016. 
OUTROS PROCESSOS/DÉBITOS NOS SISTEMAS DO TCU COM OS MESMOS RESPONSÁVEIS
	Informa-se que foi encontrado processo no Tribunal com o mesmo responsável:
	Responsável
	Processos

	Gercino Goncalves de Lima Neto
	Processo 035.149/2020-5 [TCE, aberto, "TCE instaurada pelo (a) Fundo Nacional de Desenvolvimento da Educação em razão de Não comprovação da regular aplicação dos recursos repassados pela União, para atendimento ao Programa Nacional de Alimentação Escolar (PNAE) , exercício 2011, função EDUCACAO (nº da TCE no sistema: 749/2020) "]

	Informa-se que foi encontrado débito imputável aos responsáveis em outras TCEs registradas no sistema e-TCE:
	Responsável
	TCES

	Gercino Goncalves de Lima Neto
	2697/2021 (R$ 360.000,00) - Aguardando parecer da auditoria interna
3104/2021 (R$ 300.000,00) - Aguardando pronunciamento do supervisor

	Informa-se que foi encontrado débito imputável aos responsáveis no banco de débitos existente no sistema e-TCE:
	Responsável
	Débitos inferiores

	Gercino Goncalves de Lima Neto
	2312/2019 (R$ 25.804,08) - Dano inferior ao limite de instauração da TCE cadastrado

	A tomada de contas especial está, assim, devidamente constituída e em condição de ser instruída.
EXAME TÉCNICO
Da validade das notificações:
	Preliminarmente, cumpre tecer breves considerações sobre a forma como são realizadas as comunicações processuais no TCU. A esse respeito, destacam-se o art. 179, do Regimento Interno do TCU (Resolução 155, de 4/12/2002) e o art. 4º, inciso III, § 1º, da Resolução TCU 170, de 30 de junho de 2004, in verbis:
Art. 179. A citação, a audiência ou a notificação, bem como a comunicação de diligência, farse-ão:
I - mediante ciência da parte, efetivada por servidor designado, por meio eletrônico, fac-símile, telegrama ou qualquer outra forma, desde que fique confirmada inequivocamente a entrega da comunicação ao destinatário;
II - mediante carta registrada, com aviso de recebimento que comprove a entrega no endereço do destinatário;
III - por edital publicado no Diário Oficial da União, quando o seu destinatário não for localizado
 (...) 
Art. 3º As comunicações serão dirigidas ao responsável, ou ao interessado, ou ao dirigente de órgão ou entidade, ou ao representante legal ou ao procurador constituído nos autos, com poderes expressos no mandato para esse fim, por meio de:
I - correio eletrônico, fac-símile ou telegrama;
II - servidor designado;
III - carta registrada, com aviso de recebimento;
IV - edital publicado no Diário Oficial da União, quando o seu destinatário não for localizado, nas hipóteses em que seja necessário o exercício de defesa.
Art. 4º. Consideram-se entregues as comunicações:
I - efetivadas conforme disposto nos incisos I e II do artigo anterior, mediante confirmação da ciência do destinatário;
II - realizadas na forma prevista no inciso III do artigo anterior, com o retorno do aviso de recebimento, entregue comprovadamente no endereço do destinatário;
III - na data de publicação do edital no Diário Oficial da União, quando realizadas na forma prevista no inciso IV do artigo anterior.
§ 1º O endereço do destinatário deverá ser previamente confirmado mediante consulta aos sistemas disponíveis ao Tribunal ou a outros meios de informação, a qual deverá ser juntada ao respectivo processo.
 (...) 
	Bem se vê, portanto, que a validade da citação via postal não depende de que o aviso de recebimento seja assinado pelo próprio destinatário da comunicação, o que dispensa, no caso em tela, a entrega do AR em "mãos próprias". A exigência da norma é no sentido de o Tribunal verificar se a correspondência foi entregue no endereço correto, residindo aqui a necessidade de certeza inequívoca. 
	Não é outra a orientação da jurisprudência do TCU, conforme se verifica dos julgados a seguir transcritos:
São válidas as comunicações processuais entregues, mediante carta registrada, no endereço correto do responsável, não havendo necessidade de que o recebimento seja feito por ele próprio (Acórdão 3648/2013-TCU-Segunda Câmara, Relator Min. José Jorge) ;
É prescindível a entrega pessoal das comunicações pelo TCU, razão pela qual não há necessidade de que o aviso de recebimento seja assinado pelo próprio destinatário. Entregandose a correspondência no endereço correto do destinatário, presume-se o recebimento da citação. (Acórdão 1019/2008-TCU-Plenário, Relator Min. Benjamin Zymler) ;
As comunicações do TCU, inclusive as citações, deverão ser realizadas mediante Aviso de Recebimento - AR, via Empresa Brasileira de Correios e Telégrafos, bastando para sua validade que se demonstre que a correspondência foi entregue no endereço correto. (Acórdão 1526/2007-TCU-Plenário, Relator Min. Aroldo Cedraz) .
A validade do critério de comunicação processual do TCU foi referendada pelo Supremo Tribunal Federal, nos termos do julgamento do MS-AgR 25.816/DF, por meio do qual se afirmou a desnecessidade da ciência pessoal do interessado, entendendo-se suficiente a comprovação da entrega do "AR" no endereço do destinatário:
Ementa: agravo regimental. Mandado de segurança. Desnecessidade de intimação pessoal das decisões do tribunal de contas da união. art. 179 do regimento interno do TCU. Intimação do ato impugnado por carta registrada, iniciado o prazo do art. 18 da lei nº 1.533/51 da data constante do aviso de recebimento. Decadência reconhecida. Agravo improvido.
O envio de carta registrada com aviso de recebimento está expressamente enumerado entre os meios de comunicação de que dispõe o Tribunal de Contas da União para proceder às suas intimações.
O inciso II do art. 179 do Regimento Interno do TCU é claro ao exigir apenas a comprovação da entrega no endereço do destinatário, bastando o aviso de recebimento simples. 
Da revelia do responsável Gercino Goncalves de Lima Neto
No caso vertente, a citação do responsável se deu em endereços provenientes da base de CPFs da Receita Federal, em sistema custodiado pelo TCU. A entrega dos ofícios citatórios nesses endereços ficou comprovada.
Nos processos do TCU, a revelia não leva à presunção de que seriam verdadeiras todas as imputações levantadas contra os responsáveis, diferentemente do que ocorre no processo civil, em que a revelia do réu opera a presunção da verdade dos fatos narrados pelo autor (Acórdão 1009/2018-TCU-Plenário, Relator Min. Bruno Dantas; 2369/2013 - TCU - Plenário, Relator Min. Benjamin Zymler e 2449/2013 - TCU - Plenário, Relator Min. Benjamin Zymler) . Dessa forma, a avaliação da responsabilidade do agente não pode prescindir da prova existente no processo ou para ele carreada. 
Ao não apresentar sua defesa, o responsável deixou de produzir prova da regular aplicação dos recursos sob sua responsabilidade, em afronta às normas que impõem aos gestores públicos a obrigação legal de, sempre que demandados pelos órgãos de controle, apresentar os documentos que demonstrem a correta utilização das verbas públicas, a exemplo do contido no art. 93 do Decreto-Lei 200/1967: "Quem quer que utilize dinheiros públicos terá de justificar seu bom e regular emprego na conformidade das leis, regulamentos e normas emanadas das autoridades administrativas competentes." 
Mesmo as alegações de defesa não sendo apresentadas, considerando o princípio da verdade real que rege esta Corte, procurou-se buscar, em manifestações do responsável na fase interna desta Tomada de Contas Especial, se havia algum argumento que pudesse ser aproveitado a seu favor. 
	Os argumentos apresentados na fase interna (peça 15) não elidem as irregularidades apontadas.
Em se tratando de processo em que a parte interessada não se manifestou acerca das irregularidades imputadas, não há elementos para que se possa efetivamente aferir e reconhecer a ocorrência de boa-fé na conduta do responsável, podendo este Tribunal, desde logo, proferir o julgamento de mérito pela irregularidade das contas, conforme os termos dos §§ 2º e 6º do art. 202 do Regimento Interno do TCU. (Acórdão 2064/2011-TCU-Primeira Câmara (relator Min. Ubiratan Aguiar) , 6.182/2011-TCU-1ª Câmara (relator Min. Weber de Oliveira) , 4.072/2010-TCU-1ª Câmara (Relator Min. Valmir Campelo) , 1.189/2009-TCU-1ª Câmara (Relator Min. Marcos Bemquerer) , 731/2008-TCU-Plenário (Relator Min. Aroldo Cedraz) .
Dessa forma, o responsável Gercino Goncalves de Lima Neto deve ser considerado revel, nos termos do art. 12, § 3º, da Lei 8.443/1992, devendo as contas serem julgadas irregulares, condenando-o ao débito apurado e aplicando-lhe a multa prevista no art. 57 da Lei 8.443/1992.
Prescrição da Pretensão Punitiva
	Vale ressaltar que a pretensão punitiva do TCU, conforme Acórdão 1441/2016-TCU-Plenário, Relator Min. Benjamin Zymler, que uniformizou a jurisprudência acerca dessa questão, subordina-se ao prazo geral de prescrição indicado no art. 205 do Código Civil, que é de dez anos, contado da data de ocorrência da irregularidade sancionada, nos termos do art. 189 do Código Civil, sendo este prazo interrompido pelo ato que ordenar a citação, a audiência ou a oitiva do responsável.
No caso em exame, não ocorreu a prescrição, uma vez que a irregularidade sancionada ocorreu em 31/12/2012, e o ato de ordenação da citação ocorreu em 11/8/2021.
CONCLUSÃO
	Em face da análise promovida na seção "Exame Técnico", verifica-se que o responsável Gercino Goncalves de Lima Neto não logrou comprovar a boa e regular aplicação dos recursos, instado a se manifestar, optou pelo silêncio, configurando a revelia, nos termos do § 3º, do art. 12, da Lei 8.443/1992. Ademais, inexistem nos autos elementos que demonstrem a boa-fé do responsável ou a ocorrência de outras excludentes de culpabilidade.
Verifica-se também que não houve a prescrição da pretensão punitiva, conforme análise já realizada.
	Tendo em vista que não constam dos autos elementos que permitam reconhecer a boa-fé do responsável, sugere-se que as suas contas sejam julgadas irregulares, nos termos do art. 202, § 6º, do Regimento Interno do TCU, com a imputação do débito atualizado monetariamente e acrescido de juros de mora, nos termos do art. 202, § 1º do Regimento Interno do TCU, descontado o valor eventualmente recolhido, com a aplicação da multa prevista no art. 57 da Lei 8.443/1992.
Por fim, como não houve elementos que pudessem modificar o entendimento acerca das irregularidades em apuração, mantém-se a matriz de responsabilização presente na peça 46.
PROPOSTA DE ENCAMINHAMENTO
Diante do exposto, submetemos os autos à consideração superior, propondo ao Tribunal:
considerar revel o responsável Gercino Goncalves de Lima Neto (CPF: XXX.131.634-XX) , para todos os efeitos, dando-se prosseguimento ao processo, com fulcro no art. 12, § 3º, da Lei 8.443/1992; 
		julgar irregulares, nos termos dos arts. 1º, inciso I, 16, inciso III, alíneas "b" e "c", da Lei 8.443/1992, c/c os arts. 19 e 23, inciso III, da mesma Lei, as contas do responsável Gercino Goncalves de Lima Neto (CPF: XXX.131.634-XX) , condenando-o ao pagamento das importâncias a seguir especificadas, atualizadas monetariamente e acrescidas dos juros de mora, calculadas a partir das datas discriminadas até a data da efetiva quitação do débito, fixando-lhe o prazo de quinze dias, para que comprove, perante o Tribunal, o recolhimento das referidas quantias aos cofres do Fundo Nacional de Assistência Social, nos termos do art. 23, inciso III, alínea "a", da citada lei, c/c o art. 214, inciso III, alínea "a", do Regimento Interno do TCU.  
		Débitos relacionados ao responsável Gercino Goncalves de Lima Neto (CPF: XXX.131.634-XX) :
	Data de ocorrência
	Valor histórico (R$) 

	17/5/2012
	8.520,00

	1/8/2012
	4.737,48

	29/8/2012
	4.254,00

	31/12/2012
	318,37

	3/1/2012
	2.152,75

	13/2/2012
	5.675,20

	12/3/2012
	3.565,44

	30/3/2012
	7.959,00

	16/5/2012
	2.905,20

	5/10/2012
	2.905,20

	5/11/2012
	2.332,96

	22/11/2012
	5.810,40

	13/12/2012
	2.332,96

	17/12/2012
	1.000,00

	27/12/2012
	748,00

	15/3/2012
	7.012,50

	15/3/2012
	5.132,05

	22/3/2012
	1.000,40

	17/4/2012
	4.295,00

	15/8/2012
	2.431,00

	5/10/2012
	2.972,00

	26/12/2012
	2.921,87

	3/1/2012
	2.180,40

	7/2/2012
	17.274,45

	13/2/2012
	4.049,68

	12/3/2012
	11.114,56

	15/3/2012
	17.980,00

	17/4/2012
	24.270,00

	26/4/2012
	12.970,73

	26/4/2012
	13.447,52

	1/6/2012
	24.000,00

	3/7/2012
	13.578,08

	3/7/2012
	6.842,00

	18/7/2012
	7.386,50

	18/7/2012
	6.732,00

	23/7/2012
	7.700,00

	1/8/2012
	6.842,00

	15/8/2012
	13.341,22

	15/8/2012
	10.494,60

	17/9/2012
	7.950,00

	17/9/2012
	8.000,00

	17/9/2012
	7.560,00

	11/10/2012
	13.578,08

	11/10/2012
	6.842,00

	22/11/2012
	27.156,16

	22/11/2012
	5.287,00

	10/12/2012
	13.684,00

	10/12/2012
	13.622,08

	13/12/2012
	13.027,84

	26/12/2012
	19.237,40

Valor atualizado do débito (com juros) em 11/2/2022: R$ 739.835,78.
aplicar ao responsável Gercino Goncalves de Lima Neto (CPF: XXX.131.634-XX) , a multa prevista no art. 57 da Lei 8.443/1992 c/c o art. 267 do Regimento Interno do TCU, fixando-lhe o prazo de quinze dias, a contar da notificação, para que comprove, perante o Tribunal (art. 214, III, alínea "a", do Regimento Interno do TCU) , o recolhimento da dívida aos cofres do Tesouro Nacional, atualizada monetariamente desde a data do acórdão que vier a ser proferido por este Tribunal até a data do efetivo recolhimento, se paga após o vencimento, na forma da legislação em vigor;
	autorizar, desde logo, a cobrança judicial das dívidas, caso não atendida a notificação, na forma do disposto no art. 28, inciso II, da Lei 8.443/1992;
autorizar também, desde logo, se requerido, com fundamento no art. 26, da Lei 8.443, de 1992, c/c o art. 217, §§ 1º e 2º do Regimento Interno do TCU, o parcelamento da (s) dívida (s) em até 36 parcelas, incidindo, sobre cada parcela, corrigida monetariamente, os correspondentes acréscimos legais, fixando-lhe o prazo de quinze dias, a contar do recebimento da notificação, para comprovar, perante o Tribunal, o recolhimento da primeira parcela, e de trinta dias, a contar da parcela anterior, para comprovar os recolhimentos das demais parcelas, devendo incidir, sobre cada valor mensal, atualizado monetariamente, os juros de mora devidos, no caso do débito, na forma prevista na legislação em vigor, alertando o responsável de que a falta de comprovação do recolhimento de qualquer parcela importará o vencimento antecipado do saldo devedor, nos termos do § 2º do art. 217 do Regimento Interno deste Tribunal; 
enviar cópia do Acórdão a ser prolatado à Procuradoria da República no Estado de PE, nos termos do § 3º do art. 16 da Lei 8.443/1992, c/c o § 7º do art. 209 do Regimento Interno do TCU, para adoção das medidas cabíveis; e
enviar cópia do Acórdão que vier a ser proferido ao Secretaria Especial do Desenvolvimento Social e ao responsável, para ciência;
informar à Procuradoria da República no Estado de PE, ao Secretaria Especial do Desenvolvimento Social e ao responsável que a presente deliberação, acompanhada do Relatório e do Voto que a fundamenta, está disponível para a consulta no endereço www.tcu.gov.br/acordaos, além de esclarecer que, caso requerido, o TCU poderá fornecer sem custos as correspondentes cópias, de forma impressa; e
informar à Procuradoria da República no Estado de PE que, nos termos do parágrafo único do art. 62 da Resolução TCU 259/2014, os procuradores e membros do Ministério Público credenciados nesta Corte podem acessar os presentes autos de forma eletrônica e automática, ressalvados apenas os casos de eventuais peças classificadas como sigilosas, as quais requerem solicitação formal.
PARECER DO MINISTÉRIO PÚBLICO
O Ministério Público, em parecer de lavra do Subprocurador-Geral Paulo Soares Bugarin, à peça 58, manifestou-se de acordo com a proposta de encaminhamento alvitrada pela unidade técnica, nos seguintes termos:
	Caracterizada a revelia do responsável Gercino Goncalves de Lima Neto, após regular citação pela via postal (peças 51-52) , impõe-se o prosseguimento do processo, para todos os efeitos, conforme prevê o art. 12, § 3º, da Lei 8.443/92. 
2. 	Desse modo, ante a inexistência de elementos capazes de comprovar a boa e regular aplicação dos recursos, este representante do Ministério Público de Contas manifesta-se de acordo com a proposta formulada pela unidade técnica (peça 55) .
 
É o Relatório.

não há

Subprocurador-Geral Paulo Soares Bugarin.

TOMADA DE CONTAS ESPECIAL. PROGRAMA DE PROTEÇÃO SOCIAL BÁSICA E PROGRAMA DE PROTEÇÃO SOCIAL ESPECIAL. OMISSÃO NO DEVER DE PRESTAR CONTAS. AUSÊNCIA DE COMPROVAÇÃO DA BOA E REGULAR APLICAÇÃO DE RECURSOS FEDERAIS. REVELIA. DÉBITO. MULTA.

TOMADA DE CONTAS ESPECIAL (TCE)

Secretaria de Controle Externo de Tomada de Contas Especial (SecexTCE).

Inicialmente, registro que atuo nestes autos em sucessão ao Ministro Raimundo Carreiro (art. 153 do RI/TCU) , sorteado na forma do art. 18 da Resolução TCU 175/2005 (peça 44) .
2.	Em exame tomada de contas especial instaurada pela Secretaria Especial do Desenvolvimento Social do Ministério da Cidadania, em desfavor de Gercino Gonçalves de Lima Neto, ex-prefeito municipal, em razão da não comprovação da regular aplicação dos recursos repassados pela União ao município de Xexéu/PE, por meio do Fundo Nacional de Assistência Social, na modalidade Fundo a Fundo, no exercício de 2012.
3.	Após o regular desenvolvimento da tomada de contas especial, a Secex-TCE propõe o reconhecimento da revelia e o julgamento pela irregularidade das contas do responsável, com imputação de débito e multa, pelas seguintes razões: (i) ausência de documentação comprobatória, a título de prestação de contas, das despesas realizadas com recursos repassados para a execução dos programas do FNAS;  (ii) ausência de manifestação do ex-gestor na fase externa da TCE; (iii) ausência de excludentes de responsabilidade; e (iv) ausência de prescrição da pretensão punitiva.
4.	O Ministério Público junto ao TCU acompanhou o pronunciamento da Secex-TCE, acrescentando que: "Caracterizada a revelia do responsável Gercino Goncalves de Lima Neto, após regular citação pela via postal (peças 51-52) , impõe-se o prosseguimento do processo, para todos os efeitos, conforme prevê o art. 12, § 3º, da Lei 8.443/92" (peça 58) .
5.	Acompanho a proposta alvitrada pela Secex-TCE, endossada pelo parecer do Parquet especializado. 
6.	O Fundo Nacional de Assistência Social - FNAS repassou recursos na modalidade fundo a fundo para a Prefeitura Municipal de Xexéu/PE no exercício de 2012 para execução dos serviços de Proteção Social Básica e Proteção Social Especial, conforme consta no relatório de repasses (peça 4) , de acordo com o disposto nos art. 29 e 30-A da Lei nº 8.742/1993.
7.	De acordo com as notas técnicas e pareceres contidos nos autos, o Município não apresentou documentação suficiente a sanear as irregularidades mencionadas no Relatório de Fiscalização/CGU nº 37034 (peça 5) e na análise do Demonstrativo Sintético. Portanto, constata-se o não atendimento das notificações visando sanar as pendências, a não comprovação da boa e regular aplicação dos recursos, bem como a não devolução dos recursos devidamente atualizados e acrescidos de juros.
8.	Observado o regular desenvolvimento do processo, com a competente manifestação do Controle Interno, os autos aportaram a esta Corte de Contas. Promovida a citação do ex-prefeito por meio do Ofício 45218/2021 (peça 51) , entregue no endereço do responsável em 22/9/2021 (AR à peça 55) , não houve comparecimento aos autos, o que impõe o reconhecimento da revelia do responsável.
9.	Afasto ainda quaisquer indícios de ocorrência da prescrição da pretensão punitiva ou da pretensão ressarcitória, seja pelos critérios da prescrição decenal prevista no Código Civil de 2002, conforme analisado pela Secex-TCE (peça 55, p. 7) , seja pelos da prescrição quinquenal prevista na Lei 9.873/1999, conforme observado pelo MP/TCU (peça 58) . 
10.	Quanto às demais questões de mérito, não vislumbro melhor sorte ao gestor arrolado na fase interna, o qual foi devidamente comunicado e, diante da ausência de justificativas suficientes para elidir a irregularidade e da não devolução dos recursos, instaurou-se a tomada de contas especial.
11.	Desse modo, acompanho o encaminhamento alvitrado pela área técnica e complementado pelo Parquet especializado, incorporando a este voto as análises por eles empreendidas na instrução transcrita no relatório que fiz distribuir aos meus pares, no sentido de considerar revel o Sr. Gercino Gonçalves de Lima Neto, julgar irregulares suas contas especiais, condenando-o em débito e multa.
12.	Em face do exposto, voto por que o Tribunal adote o acórdão que ora submeto à apreciação deste Colegiado.
TCU, Sala das Sessões, em 3 de maio de 2022.
ANTONIO ANASTASIA 
Relator